ACORDAO-COMPLETO-2423038

ACÓRDÃO 9289/2020 ATA 30/2020 - PRIMEIRA CÂMARA

VISTOS, relatados e discutidos estes autos de pedidos de reexame interpostos contra o Acórdão 4239/2020-TCU-Primeira Câmara,
ACORDAM os Ministros do Tribunal de Contas da União, reunidos em sessão da Primeira Câmara, diante das razões expostas pelo relator e com fundamento nos arts. 33 e 48 da Lei 8.443/1992, em:
9.1. conhecer dos pedidos de reexame interpostos pela sra. Maria Teresa de Jesus Zaidan e pelo Tribunal Regional do Trabalho da 10ª Região para, no mérito, negar a eles provimento e manter em seus exatos termos a deliberação recorrida;
9.2. dar ciência desta deliberação aos recorrentes.

PESSOAL. PEDIDO DE REEXAME EM APOSENTADORIA. EC 20/1998.

Primeira Câmara

Tribunal Regional do Trabalho da 10ª Região/DF e TO.

3. Interessados/Responsáveis/Recorrentes:
3.1. Interessados: Maria Teresa de Jesus Zaidan (XXX.999.677-XX).
3.2. Recorrentes: Tribunal Regional do Trabalho da 10ª Região/DF e TO (02.011.574/0001-90); Maria Teresa de Jesus Zaidan (XXX.999.677-XX).

13.1. Ministros presentes: Walton Alencar Rodrigues (Presidente), Benjamin Zymler (Relator), Bruno Dantas e Vital do Rêgo.
13.2. Ministro-Substituto presente: Augusto Sherman Cavalcanti.

BENJAMIN ZYMLER

Ministro-Substituto Augusto Sherman Cavalcanti.

Adoto como relatório a instrução a cargo do AUFC da Secretaria de Recursos (Serur) , acolhida no âmbito daquela unidade técnica e pelo representante do Ministério Público junto ao Tribunal de Contas da União (MPTCU) :
"INTRODUÇÃO
1.	Trata-se de pedidos de reexame (peças 12 a 16 e 27) interposto pela Sra. Maria Teresa de Jesus Zaidan e pelo próprio TRT-10 contra o Acórdão 4239/2020-TCU-Primeira Câmara (peça 7) , que teve como relator o Excelentíssimo Senhor Ministro-Substituto Augusto Sherman Cavalcanti.
1.1. A deliberação recorrida apresenta o seguinte teor:
VISTOS, relatados e discutidos estes autos de Aposentadoria, 
ACORDAM os Ministros do Tribunal de Contas da União, reunidos em Sessão da Primeira Câmara, ante as razões expostas pelo Relator, e com fundamento nos arts. 1º, inciso V, e 39, inciso II, da Lei 8.443/92 c/c o art. 259, inciso II, do Regimento Interno, em: 
9.1. considerar ilegal o ato constante da peça 2, relativo à aposentadoria de Maria Teresa de Jesus Zaidan, negando-lhe o registro, nos termos do art. 260, §1º, do Regimento Interno deste Tribunal;
9.2. dispensar o ressarcimento das importâncias recebidas indevidamente, com fulcro na Súmula nº 106, da Jurisprudência desta e. Corte de Contas;
9.3. determinar ao órgão de origem que:
9.3.1. comunique a interessada do inteiro teor deste Acórdão, com fundamento nos arts. 71, inciso IX, da Constituição Federal e 262 do Regimento Interno desta Corte de Contas, no prazo de 15 (quinze) dias, contados a partir da ciência da presente deliberação, e, após, faça cessar os pagamentos decorrentes do ato ora impugnado, sob pena de responsabilidade solidária da autoridade administrativa omissa;
9.3.2. emita novo ato de aposentadoria e submeta-o a registro deste Tribunal no prazo de trinta dias, após corrigida a falha que ensejou na ilegalidade do ato;
9.3.3. alerte a interessada no sentido de que o efeito suspensivo proveniente da interposição de eventuais recursos não a exime da devolução dos valores percebidos indevidamente após a respectiva notificação, caso os recursos não sejam providos;
9.3.4. no prazo de trinta dias, contados da ciência deste Acórdão, envie a este Tribunal documentos comprobatórios de que a interessada foi cientificada do julgamento deste Tribunal.
9.3.5.observe os termos da IN 78/2018;
9.4. determinar à Sefip que:
9.4.1. verifique a implementação das medidas consignadas nos itens 9.3.1 a 9.3.5 supra;
9.4.2. dê ciência desta deliberação ao órgão de origem.
 (destacamos e sublinhamos) 
HISTÓRICO 
O ato de aposentadoria da Sra. Maria Teresa de Jesus Zaidan foi julgado ilegal, em virtude de constar a incorporação da parcela denominada 'opção' (vide ato de peça 2) .
1.2. Sobre o instituto da 'opção', o Excelentíssimo Senhor Ministro Benjamin Zymler, por ocasião da apreciação do TC Processo 027.914/2013-5 (Acórdão 2988/2018-TCU-Plenário, Sessão de 12/12/2018) elaborou em seu voto revisor, cujas razões foram integralmente acolhidas pela relatora, ministra Ana Arraes, didático e esclarecedor histórico, o qual será apresentado abaixo, com alguns ajustes de forma, supressões e adições.
Da vantagem 'opção'
1.3. Em síntese, a vantagem conhecida como 'opção' constituía uma fração variável, conforme definido em lei, da remuneração do cargo em comissão/função de confiança.
2.3. 	Era um direito conferido ao servidor ocupante de cargo efetivo, que vem a assumir cargo em comissão ou função de confiança, de continuar a ser remunerado com base em seu cargo efetivo, mas com acréscimo decorrente do exercício do novo cargo/função. 
2.4.	A vantagem tinha por objetivo conferir estímulo financeiro para que o servidor efetivo ocupasse cargo em comissão cuja remuneração fosse inferior à do cargo efetivo. 
2.5.	Aparentemente, o primeiro normativo que tratou da matéria foi a Lei 4.345/1964, que assim dispôs (grifei) :
Art. 1º As tabelas de vencimentos dos cargos efetivos e em comissão, referidas no art.1º da Lei nº 4.242, de 17 de julho de 1963, ficam substituídas pelas seguintes:    
.................................................................................................................................................
 § 2º Ao funcionário nomeado para o exercício de cargo em comissão é facultado optar pelo vencimento do símbolo, previsto na tabela b constante dêste artigo, ou pela percepção do vencimento e demais vantagens de seu cargo efetivo acrescido de gratificação fixa, correspondente a 20% (vinte por cento) do valor do símbolo do cargo em comissão respectivo.
2.6. 	Igual disciplina foi mantida pelo Decreto-Lei 1.445/1976 (que tratava da remuneração dos servidores civis do Poder Executivo, dentre outros) . Segundo o art. 3º, a vantagem correspondia a 20% do vencimento do Grupo Direção e Assessoramento Superiores (DAS) . 
2.7.	A legislação foi sendo alterada ao longo do tempo, de modo que não só o percentual foi alterado como também foram acrescidas outras vantagens/gratificações ao 'optante' pela remuneração do cargo efetivo.
2.8.	O Decreto-Lei 2.270/1985, por exemplo, permitiu a inclusão da vantagem 'representação mensal' no cálculo da vantagem 'opção'. O Decreto-Lei 2.365/1987 (art. 10) elevou o percentual para 50% e a Lei 7.706/1988 (art. 4º) , para 55%. 
2.9.	A Lei 8.538/1992 alterou a composição da parcela 'opção', que foi acrescida de 55% da gratificação GADF (Gratificação de Atividade por Desempenho de Função) , criada pela Lei Delegada 13/1992. 
2.10.	Assim, quando da edição da Lei 8.538/1992, a 'opção' passou a ser: 55% do vencimento do DAS + 55% da GADF + representação mensal.
2.11.	A Lei 8.911/1994 disciplinou o cálculo da opção para os servidores do Poder Executivo, além de tratar do instituto da incorporação de 'quintos', previsto no art. 62 da Lei 8.112/1990. À guisa de clareza, transcrevo o citado dispositivo:
Lei 8.911/1994
'Art. 2º É facultado ao servidor investido em cargo em comissão ou função de direção, chefia e assessoramento, previstos nesta Lei, optar pela remuneração correspondente ao vencimento de seu cargo efetivo, acrescido de cinqüenta e cinco por cento do vencimento fixado para o cargo em comissão, ou das funções de direção, chefia e assessoramento e da gratificação de atividade pelo desempenho de função, e mais a representação mensal.
Parágrafo único. O servidor investido em função gratificada (FG) ou de representação (GR) , ou assemelhadas, constantes do Anexo desta Lei, perceberá o valor do vencimento do cargo efetivo, acrescido da remuneração da função para a qual foi designado.'
2.12.	A remuneração dos cargos em comissão prevista na Lei 8.911/1994 e que servia de base de cálculo para a vantagem 'opção' continuou a ser composta de vencimento básico, GADF e representação mensal.
2.13.	As alterações no cálculo da vantagem 'opção' continuaram ao longo do tempo. Cito, por exemplo, a Lei 9.030/1995, que estabeleceu que a vantagem equivaleria a 25% da remuneração total do cargo ou função, para os DAS 4 a 6 (art. 2º) , que passou a ser paga em rubrica única (sem GADF ou representação mensal) . Também previu o pagamento de uma parcela variável, equivalente à diferença entre a remuneração efetiva e a remuneração do cargo em comissão.
2.14.	Já a Lei 11.526/2007, alterada pela Lei 12.094/2009, fixou a 'opção' como 60% da remuneração do cargo em comissão.
2.15.	No âmbito do Poder Judiciário, a Lei 9.421/1996 estabeleceu que a 'opção' equivaleria a 70% do vencimento básico da função de confiança.
2.16.	Importante registrar que algumas funções - geralmente as de menor valor e ocupadas exclusivamente pelos servidores efetivos - são pagas em valor integral, juntamente com a remuneração do cargo efetivo. 
2.17.	São as chamadas funções gratificadas ou funções de representação (vide parágrafo único do art. 2º da Lei 8.911/1994) . Diversamente dos cargos em comissão, que exigem o afastamento do servidor de seu cargo efetivo, as funções gratificadas não constituem cargo à parte. São apenas gratificações pagas aos servidores efetivos em razão da assunção de maiores responsabilidades.
2.18.	Nesses casos, o servidor não recebe a 'opção' - já que não tem entre o que optar -, mas, sim, o valor da função gratificada, juntamente com a remuneração de seu cargo efetivo.
2.19.	As vantagens decorrentes do exercício de cargo em comissão/função de confiança e função gratificada são de natureza pro labore faciendo, assim como adicionais pagos em razão das condições específicas de trabalho (insalubridade, trabalho noturno, etc.) . Ou seja, são de natureza transitória, uma vez que o servidor somente a elas faz jus quando no exercício do cargo ou função. 
2.20.	Uma vez que a aposentadoria ocorre no cargo efetivo e os proventos guardam relação com esse cargo, não há como imaginar que vantagens associadas ao cargo em comissão possam compor os proventos de aposentadoria, salvo autorização legal. Isso em virtude do princípio da legalidade. De fato, não se pode relegar ao oblívio a lição de Hely Lopes Meirelles:
Na Administração Pública não há liberdade nem vontade pessoal. Enquanto na administração particular é lícito fazer tudo que a lei não proíbe, na Administração Pública só é permitido fazer o que a lei autoriza. A lei para o particular significa 'pode fazer assim'; para o administrador público significa 'deve fazer assim' (in Direito Administrativo Brasileiro, 33ª ed., São Paulo: Malheiros Editores, 2007, p. 87-88) .
2.21.	A Lei 8.112/1990 disciplinou a matéria nos seguintes termos:
Art. 193. O servidor que tiver exercido função de direção, chefia, assessoramento, assistência ou cargo em comissão, por período de 5 (cinco) anos consecutivos, ou 10 (dez) anos interpolados, poderá aposentar-se com a gratificação da função ou remuneração do cargo em comissão, de maior valor, desde que exercido por um período mínimo de 2 (dois) anos.                    § 1° Quando o exercício da função ou cargo em comissão de maior valor não corresponder ao período de 2 (dois) anos, será incorporada a gratificação ou remuneração da função ou cargo em comissão imediatamente inferior dentre os exercidos.                   § 2° A aplicação do disposto neste artigo exclui as vantagens previstas no art. 192, bem como a incorporação de que trata o art. 62, ressalvado o direito de opção  (grifos acrescidos) .
2.22.	É sobremodo importante ressaltar que o direito de opção, que consta no § 2º supra, diz respeito à opção entre as vantagens dos quintos, da prevista no art. 193 e do art. 192 - e não à parcela vulgarmente chamada de 'opção'.      
2.23.	A composição dos proventos deferidos ao servidor que optava por se aposentar na forma do caput dependia do tipo de cargo ou função ocupada.
2.24.	Se ex-ocupante de cargo em comissão, os proventos equivaleriam à remuneração desse cargo. Se ocupante de função gratificada, que é vinculada ao exercício de cargo efetivo, os proventos do servidor seriam compostos pela remuneração do cargo efetivo acrescida da gratificação de função. Isso porque, no último caso, não se trata de um cargo autônomo, com estrutura remuneratória própria, mas de uma mera gratificação paga ao servidor efetivo.
2.25.	Veja-se que esse dispositivo legal não mencionava expressamente a possibilidade de deferir ao inativo, que preencheu seus requisitos, a parcela da retribuição dos cargos em comissão/função de confiança, conhecida como 'opção', nada obstante ressalve, em seu §2º, o 'direito de opção'.
2.26.	O § 2º do art. 193 da Lei 8.112/1990 apenas autorizava que o servidor optasse por se aposentar na forma do caput ou carreasse para os proventos de aposentadoria (calculados com base na remuneração do cargo efetivo) as vantagens previstas nos arts. 62 e 192 da Lei 8.112/1990. 
2.27.	Nessa ordem de ideias, poder-se-ia argumentar que não existe amparo legal para o pagamento da 'opção' para os inativos, uma vez que a Lei 8.112/1990 não menciona expressamente essa possibilidade. 
2.28.	Contudo, seria também possível extrair diretamente do caput, mediante interpretação extensiva, a autorização para o pagamento da parcela 'opção' ao inativo. Se o dispositivo conferia ao ex-ocupante de cargo em comissão o direito de ter seus proventos calculados com base na remuneração desse cargo, não seria desarrazoado conferir a esse servidor o direito de acrescer a seus proventos de cargo efetivo a parcela 'opção'. Desse modo, estar-se-ia conferindo ao ex-ocupante do cargo em comissão tratamento semelhante ao do servidor investido em função gratificada. 
2.29.	Isso porque, em muitos casos, a remuneração do cargo em comissão era inferior à do cargo efetivo. Consequentemente, muitos desses servidores não se beneficiariam do art. 193 da Lei 8.112/1990, ao contrário daqueles que ocuparam função gratificada.
2.30.	Todavia, essa interpretação não se coaduna com o pagamento de 'quintos', dada a vedação contida no §2º do art. 193 da Lei 8.112/1990.
2.31.	A razão da vedação de acumulação das vantagens era claramente evitar o bis in idem nos proventos de inatividade, haja vista que a finalidade do pagamento das vantagens era uma só: assegurar estabilidade financeira na inatividade ao servidor que assumiu maiores responsabilidades quando na atividade. 
2.32.	Não invalida esse raciocínio o fato de que era possível pagar, na atividade, a vantagem dos 'quintos' cumulativamente com a gratificação de função ou com a 'opção'. Isso é uma distorção do instituto dos 'quintos', pois, em vez de assegurar a estabilidade financeira àquele que se afastasse do cargo ou função, acabava por elevar a remuneração do cargo efetivo ainda quando no exercício do cargo em comissão ou função. Entretanto, isso era prevista em lei, o que não ocorre no caso da inatividade.
2.33.	Quando o servidor é necessariamente remunerado com base no cargo efetivo e recebe uma gratificação fixada em lei, deve-se observar a vedação de pagamento cumulativo da gratificação de função com as vantagens previstas nos arts. 62 ('quintos'/'décimos') e 192 da Lei 8.112/1990.  Nesse sentido, cito, dentre inúmeros outros, a Decisão 47/2001-Plenário (rel. Ministro Benjamim Zymler) e os Acórdão 645/2003-TCU-Plenário (rel. Ministro Walton Alencar Rodrigues) e 814/2005-1ª Câmara (relator Ministro Marcos Vilaça) , proferido em processo de inspeção.
2.34.	Apesar de não haver expressa previsão legal, a jurisprudência de mais de trinta anos vem aceitando a inclusão da parcela 'opção' (pagamento de uma fração da remuneração do cargo em comissão ao servidor que opta pela remuneração do cargo efetivo) nos proventos do inativo que implementou os requisitos do art.180 da Lei 1.711/1952 ou do art. 193 da Lei 8.112/1990. Nada obstante, não é possível o pagamento da parcela 'opção' - quando prevista em lei - com a vantagem dos 'quintos', ex vi do disposto no § 2º do art. 193 da Lei 8.112/1990.
2.35.	Mas não é só: a EC 20/1998 impõe que os proventos da inatividade sejam calculados com base na remuneração do cargo efetivo e que não a superem no momento da concessão da aposentadoria. Assim, todos os servidores que não implementaram as condições para a aposentação até 15/12/1998 (véspera da vigência da EC 20/1998) não fazem jus à percepção de FC ou da parcela 'opção' (se existente na estrutura remuneratória) nos proventos de aposentadoria.
2.36.	De mais a mais, a aposentadoria deve observar as regras vigentes no momento da implementação de todos os requisitos legais para a concessão do benefício previdenciário, motivo pelo qual não é possível entender que o servidor tenha algum direito adquirido a determinada vantagem paga na aposentadoria até que lhe seja assegurado o próprio direito à inativação. 
2.37. 	Portanto, sob o ponto de vista legal, o cumprimento das exigências do art. 193 da Lei 8.112/1990, por si só, é irrelevante e não produz consequências jurídicas caso não tenham sido atendidos os requisitos para a constituição da situação jurídica na qual a vantagem é devida: a aposentadoria.
2.38.	É nesse sentido o disposto no art. 7º da Lei 9.624/1998 (grifos acrescidos) : 
Art. 7º É assegurado o direito à vantagem de que trata o art. 193 da Lei nº 8.112, de 1990, aos servidores que, até 19 de janeiro de 1995, tenham completado todos os requisitos para obtenção de aposentadoria dentro das normas até então vigentes.
Parágrafo único. A aplicação do disposto no caput exclui a incorporação a que se referia o art. 62 e as vantagens previstas no art. 192 da Lei nº 8.112, de 1990 (grifos acrescidos) .
2.39.	Assim, os servidores que não se encontravam em condições de se aposentar quando da revogação do art. 193 do Regime Jurídico Único (até 18/1/1995) não podem se beneficiar dessa vantagem.
Dos fundamentos para o julgamento pela ilegalidade da presente aposentadoria
2.40.	Pois bem. Analisando-se o ato de aposentadoria da recorrente (peça 2) , pode-se extrair a seguinte informação: a interessada conta com 37 anos, 2 meses e 13 dias de tempo de serviço, sendo que a vigência do ato é a partir de 4/12/2017, tendo a EC 47/2005 (art. 3º) como fundamento legal. Assim, só veio a adquirir o direito à aposentação após a vigência da EC 20/1998. 
2.41.	Destarte, a presente concessão foi julgada ilegal por ter havido violação à regra constitucional, introduzida pela Emenda Constitucional 20/1998, que limita o valor dos proventos à remuneração do cargo efetivo.
ADMISSIBILIDADE
3.	Reitera-se o exame de admissibilidade realizado pelo Sar/Serur (peças 17 e 29) , que opinou pelo conhecimento do recursos, nos termos do artigo 48 da Lei 8.443/1992, c/c os artigos 285 e 286, parágrafo único, do RI/TCU, suspendendo-se os efeitos dos subitens 9.1, 9.3, 9.3.1 (exceto primeira parte) e 9.3.2. do Acórdão 4239/2020-TCU-Primeira Câmara. O Excelentíssimo Senhor Ministro Benjamin Zymler, mediante despachos de peças 20 e 30, concordou com esta unidade técnica. 
EXAME DE MÉRITO
             Delimitação
Constitui objeto dos presentes recursos definir se:
há necessidade de suspensão/sobrestamento do feito;
houve ofensa à EC 20/1998;
é relevante o argumento de ter havido a incidência da contribuição previdenciária até 28/1/1999;
houve violação aos princípios da segurança jurídica e da isonomia;
houve violação ao direito adquirido;
deve ser feita a modulação dos efeitos do acórdão recorrido.
Recorrente: Maria Teresa de Jesus Zaidan 
Do sobrestamento do feito
5.1. 	A recorrente defende, em sede de preliminar, a suspensão/sobrestamento do feito sob a alegação de que nos autos do Agravo de Instrumento de nº 1041687-08.2019.4.01.0000 (processo de referência nº 1035883-44.2019.4.01.3400) , interposto pelo Sindicato dos Servidores do Poder Judiciário e do Ministério Público da União no Distrito Federal - SINDJUS/DF, a Desembargadora Federal Gilda Seixas determinou, em sede de tutela provisória, a suspensão da 'aplicação do entendimento firmado no Acórdão 1599/2019-TCU-Plenário/TCU.
5.2.	Diz que 'o acórdão objeto deste Pedido de Reexame aplicou o entendimento firmado no Acórdão 1599/2019-TCU-Plenário/TCU, faz-se imprescindível que este Tribunal de Contas suspenda, in casu, o entendimento de que 'é vedado o pagamento das vantagens oriundas do art. 193 da Lei 8.112/1990, inclusive o pagamento parcial da remuneração do cargo em comissão ('opção') , aos servidores que implementaram os requisitos de aposentadoria após 16/12/1998, data de publicação da Emenda Constitucional 20, que limitou o valor dos proventos à remuneração do cargo efetivo no qual se deu a aposentadoria'.
5.3.	Advoga que até 'o julgamento colegiado do Agravo de Instrumento supra, ou até eventuais ulteriores decisão ou sentença pelo juízo primitivo do processo de referência, deve ser mantido o pagamento referente à parcela da rubrica 'opção' do art. 193 da Lei 8.112/90 à recorrente'.
Análise:
5.4.	Em relação ao que foi decidido no Processo 1041687-08.2019.4.01.0000, apreciado no TRF da 1ª Região, cuja decisão monocrática da Desembargadora Federal Gilda Sigmaringa Seixas foi nos seguintes termos (peça 16 do TC Processo 030.667/2019-4) :
Pelo exposto, DOU PROVIMENTO ao agravo de instrumento, para, deferindo a tutela provisória recursal, suspender a aplicação do entendimento firmado no Acórdão 1599/2019-TCU-Plenário/TCU de que: 'é vedado o pagamento das vantagens oriundas do art. 193 da Lei 8.112/1990, inclusive o pagamento parcial da remuneração do cargo em comissão ('opção') , aos servidores que implementaram os requisitos de aposentadoria após 16/12/1998, data de publicação da Emenda Constitucional 20, que limitou o valor dos proventos à remuneração do cargo efetivo no qual se deu a aposentadoria'; essa decisão vigorará até o julgamento colegiado deste agravo, ou até eventuais ulteriores decisão ou sentença pelo juízo primitivo.
5.5.	Ocorre que a inclusão da parcela 'opção' nos proventos de aposentadoria da Sra. Maria Teresa de Jesus Zaidan é ilegal por quatro razões (vide histórico deste exame) :
	(i) houve violação à regra constitucional, introduzida pela Emenda Constitucional 20/1998, que limita o valor dos proventos à remuneração do cargo efetivo;
	(ii) a jurisprudência apregoa que é 'vedado ao servidor público carrear para os proventos da aposentadoria ou para a pensão por ele instituída parcela da remuneração sobre a qual não incidiu desconto previdenciário' (Acórdão 5919/2019-TCU-Primeira Câmara, de relatoria do ministro Benjamin Zymler, entre outros) ;
	(iii) o § 2º do art. 193 da Lei 8.112/1990 veda a percepção de quintos com a 'opção';
	(iv) o referido senhor não se encontrava em condições de se aposentar quando da revogação do art. 193 do Regime Jurídico Único (até 18/1/1995) e, por via de consequência, não pode se beneficiar da 'opção'.
5.6.	Assim, ad argumentandum tantum, ainda que reste superada a irregularidade constante do item (i) supra, ainda persiste ilegal a inclusão da parcela 'opção' nos proventos da Sra. Maria Teresa de Jesus Zaidan, pelas razões elencadas nos subitens (ii) , (iii) e (iv) . 
5.7.	Dessa forma, o fato de ter sido juntado aos autos Ofício-circular pelo Sindjus e expedientes no âmbito do STJ (peças 17 a 19) não tem o condão de modificar o Acórdão recorrido, pois não há possibilidade de manutenção do pagamento da vantagem 'opção'. 
5.8.	Demais disso, a competência do TCU, prevista no art. 70, III, da Lei Maior de 1988, de apreciar, para fins de registro, as concessões de aposentadoria, é privativa desta Corte de Contas, sendo que não pode ser revista pelo Judiciário. Assim, independentemente do deslinde do Processo 1041687-08.2019.4.01.0000, em trâmite no TRF-1ª Região, deve-se manter o julgamento pela ilegalidade da concessão em apreço.
5.9.	Nesse diapasão, merece destaque a doutrina do eminente Roberto Rosas:
		No S.T.F. asseverou o Ministro Rafael de Barros Monteiro que as decisões do Tribunal de Contas não podem ser revistas pelo Poder Judiciário, a não ser quanto ao seu aspecto formal, palavras corroboradas na mesma assentada pelo Min. Djaci Falcão, considerando essas decisões com força preclusiva (R.E. 55.821 - R.T.J. 43/151) . Ainda quando o ato administrativo seja praticado pelo Tribunal de Justiça, não ficará imune à apreciação do Tribunal de Contas com competência para isso (R.E. 47.390 - R.T.J. 32/115, bem como com o exercício de auditoria financeira e orçamentária sobre as contas dos Três Poderes, inclusive Legislativo (art. 70, § 3º - Const.) assim interpretado pelo S.T.F. na Representação 764 do Espírito Santo (R.T.J. 50/245) (apud Jorge Ulisses Jacoby Fernandes, in Tribunais de Contas do Brasil, Jurisdição e Competência, Belo Horizonte: Editora Fórum, 2003, p. 153) .
5.10.	Acrescente-se que, nos termos da Questão de Ordem aprovada na Sessão Plenária de 8/6/2011 (Ata 22/2011) , se deve encaminhar ao Departamento de Assuntos Extrajudiciais da Advocacia-Geral de União (AGU) e à Conjur/TCU as informações necessárias ao acompanhamento do Processo 1041687-08.2019.4.01.0000, em trâmite no TRF-1ª Região.
5.11.	Dessa forma, as alegações apresentadas pela recorrente não são passíveis de acolhimento.
6.	Da ofensa à EC 20/1998
6.1.	Aduz-se que não teria havido violação à EC 20/1998, com base nos seguintes argumentos:
6.2.	Nos termos da legislação em vigor (Lei n° 8.852/1994, art. 1°, inciso III) , integra a remuneração do servidor ocupante de cargo efetivo a retribuição pelo exercício de função de direção, chefia ou assessoramento, cargo de provimento em comissão ou de natureza especial, prevista no art. 62 da Lei 8.112/1990. 
6.3.	Portanto, o pagamento na aposentadoria da parcela denominada 'opção' aos servidores públicos que tenham satisfeito, até a data de 18 de janeiro de 1995, os pressupostos temporais estabelecidos no art. 193 da Lei 8.112/1990, não viola o § 2° do art. 40 da Constituição Federal, com a redação dada pela Emenda Constitucional 20/1998, porque a retribuição pelo exercício de função de direção, chefia ou assessoramento, cargo de provimento em comissão ou de natureza especial, prevista no art. 62 da Lei 8.112/1990, integra a remuneração do servidor ocupante de cargo efetivo, nos termos do inciso III do art. 1° da Lei 8.852/1994.
Análise:
6.4.	O art. 41 da Lei 8.112/1990 assim dispõe:
Art. 41.  Remuneração é o vencimento do cargo efetivo, acrescido das vantagens pecuniárias permanentes estabelecidas em lei.
6.5.	Ora, as vantagens decorrentes do exercício de cargo em comissão/função de confiança e função gratificada são de natureza pro labore faciendo. É dizer são de natureza transitória, uma vez que o servidor somente a elas faz jus quando no exercício do cargo ou função.
6.6.	Posta assim a questão, é de se inferir que, diferentemente do alegado pelo recorrente, não integra a remuneração dos servidores público federais a parcela vulgarmente chamada de 'opção', por ter natureza transitória, e não permanente.
6.7.	No que tange à definição de remuneração prevista na Lei 8.852/1994, é de se observar que se aplica, tão-somente, ao regramento da referida norma, conforme se pode depreender do disposto em seu art. 1º: 
Art. 1º Para os efeitos desta Lei, a retribuição pecuniária devida na administração pública direta, indireta e fundacional de qualquer dos Poderes da União compreende:
 (...) 
III - como remuneração, a soma dos vencimentos com os adicionais de caráter individual e demais vantagens, nestas compreendidas as relativas à natureza ou ao local de trabalho e a prevista no art. 62 da Lei nº 8.112, de 1990, ou outra paga sob o mesmo fundamento, sendo excluídas:
 (...) 
6.8.	Assim, houve violação ao § 2° do art. 40 da Constituição Federal, com a redação dada pela Emenda Constitucional 20/1998, que assim dispunha:
§ 2º Os proventos de aposentadoria e as pensões, por ocasião de sua concessão, não poderão exceder a remuneração do respectivo servidor, no cargo efetivo em que se deu a aposentadoria ou que serviu de referência para a concessão da pensão (grifos acrescidos) .
7. Da relevância do argumento de ter havido a incidência da contribuição previdenciária até 28/1/1999
7.1.	A recorrente aduz que o Plenário do Tribunal de Contas da União somente decidiu pela não incidência da contribuição social sobre a retribuição pelo exercício de função comissionada na sessão de 29/08/2001, ao apreciar representação formulada por unidade técnica da própria Corte de Fiscalização, que deu origem ao Processo Processo 006.153/1999-2 (Decisão 683/2001 - TCU Plenário) .
Análise:
7.2.	Conforme ressaltado no histórico desta instrução, a presente concessão foi julgada ilegal pelo fato de ter havido violação à regra constitucional, introduzida pela Emenda Constitucional 20/1998, que limita o valor dos proventos à remuneração do cargo efetivo.
7.3.	Assim, é irrelevante tecer considerações adicionais sobre a incidência da contribuição previdenciária até 28/1/1999.
8. Da violação aos princípios da segurança jurídica e da isonomia
8.1.	A recorrente aduz que houve violação aos princípios da segurança jurídica e da isonomia, com base nos seguintes argumentos:
8.2.	O direito do Tribunal de Contas da União de alterar o seu posicionamento deve encontrar limite no princípio da segurança jurídica, também de hierarquia constitucional, pois os administrados não podem ficar indefinidamente sujeitos à instabilidade surgida a cada julgamento de registro de ato de aposentadoria de servidor público, quando há alteração na composição do Colegiado, sob pena de gerar descrédito para o Tribunal de Fiscalização e insegurança jurídica para o administrado.
8.3.	Na análise do presente pedido de reexame, o recorrente espera que o Tribunal de Contas da União considere, também, os inúmeros atos de aposentadoria julgados e registrados nos últimos 14 (quatorze) anos, tidos como legais por essa Corte de Fiscalização, com base no entendimento firmado, no longínquo dia 30/11/2005, no Acórdão 2076/2005-TCU-Plenário. 
8.4.	Dentre esses inúmeros atos de aposentadoria julgados e registrados diariamente nos últimos anos, tidos como legais por esta Corte de Fiscalização, com base no entendimento firmado no dia 30/11/2005 no Acórdão 2076/2005-TCU-Plenário, quantos chegaram junto ou depois do ato de aposentadoria do recorrente? Não se pode admitir, em respeito e observância ao princípio constitucional da isonomia, que servidores na mesma situação funcional e jurídica sejam distinguidos e separados em duas categorias, apenas pela data em que os seus atos de aposentadoria foram apreciados no Tribunal de Contas da União. Distinção por essa única razão afronta o princípio constitucional da isonomia.
Análise:
8.5.	Conforme visto no histórico deste exame, a conclusão de que a presente concessão é ilegal deveu-se, unicamente, ao exame da legislação referente ao instituto da 'opção'.
8.6.	No que tange à jurisprudência superada deste Tribunal, observa-se que os juízes são independentes e somente se submetem à lei e às disposições com caráter normativo, e não à jurisprudência. Sobre o tema, traz-se à colação a doutrina de Jorge Luiz Souto Maior e Valdete Souto Severo:
 (...) o juiz tem o dever de se rebelar, de reagir, de não ceder, de reafirmar a sua independência, pois é isto que a humanidade, que debruçou sobre o direito toda a regulação das relações de poder, espera dele. Um juiz que, por conveniência, se curva ao entendimento de outros juízes, proferindo decisões contrárias à sua convicção jurídica; que, por comodidade, aplica uma lei que fere a Constituição ou algum preceito dos direitos humanos ou direitos fundamentais; que, por receio de qualquer natureza ou medo, acaba cumprindo uma 'ordem' ilegal; ou que, meramente, se abstém de 'denunciar' as ameaças que sofra com relação à sua independência; que não exerce com liberdade e responsabilidade as suas atribuições, deixa de ser digno da função que exerce, perde, enfim, na essência, a designação de um autêntico magistrado e quem perde com isto é toda a sociedade (in O Processo do Trabalho como instrumento do Direito do Trabalho e as ideias fora de lugar do Novo CPC. São Paulo: LTr, 2015, p. 107-108) 
8.7.	Acrescente-se a doutrina de Mauro Schiavi:
Hodiernamente se exige uma postura mais ativa do Juiz para garantir os resultados práticos do processo. A efetividade do processo depende não só de um Juiz imparcial e independente, mas, também, de um magistrado mais ousado, comprometido com a justiça e com os resultados úteis do processo (in Manual de Direito Processual do Trabalho, 4ª. Ed., São Paulo: LTr, 2011, p. 698) .
8.8.	Corroborando essas ideias, registra-se o conselho de Benedito Calheiros Bonfim:
A dócil submissão à jurisprudência estiola o espírito criador do advogado e do juiz. São os descontentes e os inconformados os propulsores do progresso, raciocínio válido também no campo da ciência do Direito (in Conselhos aos jovens advogados, 3ª Ed., Niterói, RJ: Impetus, 2012, p. 187) .
8.9.	De fato, a democracia se faz com respeito à diferença e com divergências. Assim, continua Fábio Konder Comparato:
A independência funcional da magistratura, assim entendida, é uma garantia institucional do regime democrático. O conceito institucional foi elaborado pela doutrina publicista alemã à época da República de Weimar, para designar as fontes de organização dos Poderes Públicos, cuja função é assegurar o respeito aos direitos subjetivos fundamentais, declarados na Constituição (grifos acrescidos) (apud Jorge Luiz Souto Maior e Valdete Souto Severo, in O Processo do Trabalho como instrumento do Direito do Trabalho e as ideias fora de lugar do Novo CPC. São Paulo: LTr, 2015, p. 114) .
8.10.	Observa-se que a submissão dos juízes somente à lei não é uma idiossincrasia do Direito brasileiro, mas encontra ressonância na Alemanha, na Áustria, na Dinamarca, na Espanha, na França, na Grécia, na Irlanda, na Itália e em Portugal, conforme pontuam Jorge Luiz Souto Maior e Valdete Souto Severo:
	Na Alemanha, há disposição expressa no sentido de que 'os juízes são independentes e somente se submetem à lei' (art. 97) . Na Áustria, 'Os juízes são independentes no exercício de suas funções judiciárias' (art. 87) . Na Dinamarca, 'No exercício de suas funções os magistrados devem se conformar à lei' (art. 64) . Na Espanha, 'A justiça emana do povo e ela é administrada em nome do rei por juízes e magistrados que constituem o poder judiciário e são independentes, inamovíveis, responsáveis e submetidos exclusivamente ao império da lei' (art. 117) . Há também norma dispondo que 'Toda pessoa tem o direito de obter a proteção efetiva dos juízes e tribunais para exercer seus direitos e seus interesses legítimos, sem que em nenhum caso esta proteção possa lhe ser recursada' (art. 24) .
	No mesmo pórtico, o ordenamento jurídico francês prevê: 'O presidente da República é garante da independência da autoridade judiciária. Ele é assistido pelo Conselho superior da magistratura. Uma lei orgânica traz estatuto dos magistrados. Os magistrados de carreira são inamovíveis' (art. 64) . Na Grécia, há disposição no sentido de que: 'A justiça é composta por tribunais constituídos de magistrados de carreira que possuem independência funcional e pessoal' (art. 87-1) e de que 'No exercício de suas funções, os magistrados são submetidos somente à Constituição e às leis; eles não são, em nenhum caso, obrigados a se submeter a disposições contrárias à Constituição' (art. 87-2) . Na Irlanda, 'Os juízes são independentes no exercício de suas funções judiciárias e submetidos somente à presente Constituição e à lei (art. 35-2) . Na Itália: 'A justiça é exercida em nome do povo. Os juízes se submetem apenas à lei' (art. 101) . Em Portugal, 'os juízes são inamovíveis. Eles não poderão ser multados, suspensos, postos em disponibilidade ou exonerados de suas funções fora dos casos previstos pela lei' (art. 218-1) . E mais: 'os juízes não podem ser tidos por responsáveis de suas decisões, salvo exceções consignadas na lei' (art. 218-2) (in O Processo do Trabalho como instrumento do Direito do Trabalho e as ideias fora de lugar do Novo CPC. São Paulo: LTr, 2015, p.115) .
8.11.	Ante esses ponderosos argumentos, entende-se que este Tribunal deve interpretar o regramento da 'opção' de acordo com as regras de Hermenêutica, e não guiado por precedentes jurisprudenciais oscilantes e superados, que não informam um norte seguro a ser seguido. Nesse sentir, não há que se falar em violação ao princípio da isonomia.
8.12.	Ademais, observa-se que a jurisprudência deste tribunal sedimentou-se no sentido da irregularidade do pagamento da parcela opção juntamente com quintos, conforme se extrai de centenas de julgados desta Casa, trazendo-se, a título meramente ilustrativo, os seguintes Acórdãos: 1.255/2020, Relator Marcos Bemquerer; 2.793/2019, Relatora Ana Arraes; e 2.646/2019, Relator Vital do Rêgo - todos do Plenário; 6.860/2020, Relator Benjamin Zymler; 6.696/2020, Relator Walton Alencar Rodrigues; e 6.674/2020, Relator Weder de Oliveira - todos da 1ª Câmara; e 6.731/2020, Relator André de Carvalho; 6.574/2020, Relator Augusto Nardes; e 6.178/2020, Relator Raimundo Carreiro - todos da 2ª Câmara.
8.13.	Sobre o princípio da segurança jurídica, cabe lembrar que a sedimentada jurisprudência da Suprema Corte é no sentido de classificar como ato complexo a concessão de aposentadoria, reforma ou pensão, consoante os seguintes julgados (RMS 3881/SP, MS 19875/DF, RE 195861/ES e MS 23665/DF) .
8.14.	Assim, sendo o ato de aposentadoria complexo, este somente passa a estar plenamente formado (perfeito) , válido (aferição da legalidade com reflexo de definitividade perante a Administração) e eficaz (plenamente oponível a terceiros, deixando de apresentar executoriedade provisória) quando recebe o registro pela Corte de Contas. Tal entendimento decorre do disposto no inciso III do art. 71 da Constituição Federal, que estabelece que compete ao Tribunal de Contas da União apreciar, para fins de registro, a legalidade dos atos de admissão, assim como a concessão de aposentadoria, reforma ou pensão.
8.15.	Nessa perspectiva, impõe-se reconhecer que referido ato possui natureza precária, razão pela qual, até que haja o efetivo julgamento e o consequente registro pela Corte de Contas, não há que se falar em direito adquirido, ato jurídico perfeito, proteção da confiança, ou em irredutibilidade dos proventos, tendo em vista a ausência de aperfeiçoamento e definitividade do ato.
8.16.	A propósito do tema, colaciona-se entendimento esposado pela Corte Constitucional ao decidir no âmbito do RE-195.861/ES:
APOSENTADORIA - ATO ADMINISTRATIVO DO CONSELHO DA MAGISTRATURA - NATUREZA - COISA JULGADA ADMINISTRATIVA - INEXISTÊNCIA. O ato de aposentadoria exsurge complexo, somente se aperfeiçoando com o registro perante a Corte de Contas. Insubsistência da decisão judicial na qual assentada, como óbice ao exame da legalidade, a coisa julgada administrativa. (grifos acrescidos) 
8.17.	No caso em apreço, não houve o respectivo registro em razão da constatação de ilegalidade no ato, o que afasta, por si só, a presunção de legitimidade do ato administrativo que concedeu o benefício ao recorrente, não havendo, assim, que se falar em violação da segurança jurídica, de proteção da confiança, de direito adquirido ou de razoabilidade. 
8.18.	Quanto à boa-fé da recorrente, tenha-se presente que foi considerada ao se dispensar a devolução dos valores indevidamente recebidos, nos termos do subitem 9.2 do acórdão recorrido.
8.19.	É sobremodo importante ressaltar que este Tribunal tem o poder/dever de apreciar, para fins de registro, os atos de aposentadoria na esfera federal, nos termos do art. 71 da Lei Maior. Esta prerrogativa não pode ser infirmada pela sobreposição dos princípios da razoável duração do processo e da eficiência na Administração Pública.
8.20.	Nesse sentir, é de se opinar pela rejeição dos argumentos apresentados pela recorrente. 
9. Do direito adquirido
9.1.	A recorrente aduz que houve violação ao direito adquirido, com base nos seguintes argumentos:
9.2.	O Acórdão 1599/2019-TCU-Plenário, objeto deste pedido de reexame, desconsidera o princípio constitucional do direito adquirido, estabelecido no inciso XXXVI do art. 5° da Lei Maior, pois a única exigência que fazia o art. 193 da Lei 8.112/1990 era o exercício de função comissionada por cinco anos continuados ou dez interpolados. A referida norma legal não exigia o tempo de serviço para aposentadoria.
Análise:
9.3.	A aposentadoria deve observar as regras vigentes no momento da implementação de todos os requisitos legais para a concessão do benefício previdenciário, motivo pelo qual não é possível entender que o servidor tenha algum direito adquirido a determinada vantagem paga na aposentadoria até que lhe seja assegurado o próprio direito à inativação. 
9.4. 	Portanto, sob o ponto de vista legal, o cumprimento das exigências do art. 193 da Lei 8.112/1990, por si só, é irrelevante e não produz consequências jurídicas caso não tenham sido atendidos os requisitos para a constituição da situação jurídica na qual a vantagem é devida: a aposentadoria.
9.5.	É nesse sentido o disposto no art. 7º da Lei 9.624/1998 (grifos acrescidos) : 
Art. 7º É assegurado o direito à vantagem de que trata o art. 193 da Lei nº 8.112, de 1990, aos servidores que, até 19 de janeiro de 1995, tenham completado todos os requisitos para obtenção de aposentadoria dentro das normas até então vigentes.
Parágrafo único. A aplicação do disposto no caput exclui a incorporação a que se referia o art. 62 e as vantagens previstas no art. 192 da Lei nº 8.112, de 1990 (grifos acrescidos) .
9.6.	Nessa ordem de ideias, opina-se pela rejeição dos argumentos apresentados pela recorrente.
10. Da modulação dos efeitos da decisão recorrida
10.1.	A recorrente aduz que deveria haver a modulação dos efeitos do acórdão recorrido, com base nos seguintes argumentos:
10.2.	A Lei 13.655/2018 incluiu no Decreto-Lei 4.657/1994 (LINDB) disposições sobre segurança jurídica e eficiência na criação e na aplicação do direito público, dentre elas a expressa no acrescido art. 23, segundo o qual: 'A decisão administrativa, controladora ou judicial que estabelecer interpretação ou orientação nova sobre norma de conteúdo indeterminado, impondo novo dever ou novo condicionamento de direito, deverá prever regime de transição quando indispensável para que o novo dever ou condicionamento de direito seja cumprido de modo proporcional, equânime e eficiente e sem prejuízo aos interesses gerais'. 
10.3.	Por sua vez, o Decreto-Lei 200/1967 estabelece em seu art. 103 que: 'Todo servidor que estiver percebendo vencimento, salário ou provento superior ao fixado para o cargo nos planos de classificação e remuneração, terá a diferença caracterizada como vantagem pessoal, nominalmente identificável, a qual em nenhuma hipótese será aumentada, sendo absorvida progressivamente pelos aumentos que vierem a ser realizados no vencimento, salário ou provento fixado para o cargo nos mencionados planos' (sem grifos no original) . 
10.4.	Os referidos dispositivos normativos exigem aplicação e não devem ser desconsiderados por parte dessa Corte de Fiscalização, no caso de prevalecer a mudança de entendimento estampada no Acórdão 1599/2019-TCU-Plenário TCU, até para evitar que os servidores já aposentados, que tenham satisfeito, até a data de 18 de janeiro de 1995, os pressupostos temporais estabelecidos no art. 193 da Lei 8.112/1990 e que tinham assegurados a vantagem decorrente da opção, prevista no art. 2° da Lei 8.911/1994, por decisão do próprio TCU (Acórdão 2076/2005-TCU-Plenário) , venham a sofrer uma redução abrupta em seus proventos de inatividade.
Análise:
10.5.	A modulação adotada no Acórdão 2988/2018-TCU-Plenário ocorreu, tão somente, para os atos já registrados por esta Corte de Contas, conforme se depreende do seu subitem 9.3:
9.3. determinar à Secretaria-Geral de Administração que transforme em vantagem pessoal, passível de absorção pelos reajustes específicos concedidos às carreiras a que pertencem os servidores deste Tribunal, a retribuição parcial da função comissionada ('opção') paga a inativos e pensionistas cujos proventos são calculados com base na remuneração do servidor ativo e cujos atos concessórios já tenham sido objeto de registro.
10.6.	Ora, no caso em reexame, o ato administrativo é precário, vez que não houve o respectivo registro em razão da constatação de ilegalidade, o que afasta, por si só, a presunção de legitimidade do ato administrativo que concedeu o benefício ao recorrente.
10.7.	Demais, disso, não se examina norma de conteúdo indeterminado, conforme previsto no art. 1º da Lei 13.655/2018, que promoveu alteração na Lei de Introdução ao Direito Brasileiro (art. 23 da LINDB - Decreto-lei 4.657/1942) .
10.8.	Em virtude dessas considerações, é de se rejeitar os argumentos apresentados pela recorrente.
Recorrente: Tribunal Regional do Trabalho da 10ª Região/DF e TO
11.	Da regularidade dos pagamentos da vantagem 'opção' ou necessidade de sobrestamento do feito até o julgamento pelo TRF do Processo 1041687-08.2019.4.01.0000 ou até apreciação do pelo TCU do recurso interposto contra o Acórdão 2988/2018-TCU-Plenário (TC Processo 027.914/2013-5) 
11.1.	O TRT-10 defende a regularidade do pagamento da vantagem 'opção' à inativa Maria Teresa de Jesus Zaidan com base nas seguintes alegações:
11.2.	Diz que a vantagem 'opção' era concedida com fundamento na Resolução Administrativa nº 27/2010 do TRT 10ª Região, que adotou o entendimento exarado pelo TST na RA nº 1.390/2010 que, por sua vez, havia adotado o entendimento fixado pelo TCU nos Acórdão 2076/2005-TCU-Plenário, 964/2006-Plenário e 663/2008-Plenário, 'no sentido de assegurar, na aposentadoria, a vantagem decorrente da opção prevista no artigo 2º da Lei n.º 8.911/1994 aos servidores que, até a data de 18 de janeiro de 1995, tenham satisfeito os pressupostos temporais estabelecidos no artigo 193 da Lei nº 8.112/1990, ainda que sem os requisitos para aposentação em qualquer modalidade', mas, alterando orientação sedimentada há 14 anos pelo próprio TCU, 'o Acórdão 2988/2018-TCU-Plenário tornou insubsistente, no âmbito do Tribunal de Contas da União, o Acórdão TCU-Plenário nº 2.076/2005, que permitia que fossem carreadas para os proventos de aposentadoria, cumulativamente, as parcelas decorrentes de 'quintos' (VPNI) e da opção da Função Comissionada ou Cargo em Comissão exercido até 1995 de forma consecutiva por 5 anos ou intercalada por 10 anos (art. 193 da Lei nº 8.112) .
11.3.	Alega que contra os termos do Acórdão 2988/2018-TCU-Plenário foi interposto recurso, estando suspensos os efeitos do aresto em questão, conforme preceitua o art. 285 do Regimento Interno do TCU, sendo que a 2ª Câmara do TCU tem sobrestado diversos feitos sob o argumento de que o desfecho a ser dado pelo Plenário ao recurso interposto contra a mencionada deliberação 'poderá interferir nos demais processos em curso que envolvam aposentadorias com a opção do art. 193 da Lei nº 8.112/1990 (Acórdãos 13.259/2019, 13.260/2019, 13.261/2019, 13262/2019, 13.263/2019, 13264/2019, 13.265/2019, 13.266/2019, 13.267/2019, 13.268/2019 e 13.269/2019 - todos da 2ª Câmara) '.
11.4.	Afirma que o Tribunal, em casos semelhantes, tem 'dado tratamento mais maleável à questão, como por. ex. no Acórdão 12.500 - TCU - 2ª Câmara que em seu subitem 9.3.2 determinou o 'ajuste o valor da rubrica de incorporação de função de Sandra Helena de Moura Teixeira e transforme sua vantagem opção em vantagem pessoal a ser absorvida pelos futuros aumentos remuneratórios de sua categoria'.
11.5.	Sustenta que o Tribunal Regional Federal da Primeira Região, por decisão monocrática em sede de tutela provisória recursal da Desembargadora Federal Gilda Sigmaringa Seixas nos autos do Agravo de Instrumento nº 1041687-08.2019.4.01.0000-processo referência 1035883-44.2019.4.01.3400, determinou 'a suspensão da aplicação do entendimento firmado no Acórdão 1599/2019-TCU-Plenário/TCU'. 
11.6.	Pede, por fim, que seja conhecido e provido o pedido de reexame, de modo que haja 'a suspensão da decisão prolatada no Acórdão 4239/2020-TCU-Primeira Câmara que julgou ilegal o ato de aposentadoria da servidora Maria Teresa de Jesus Zaidan, até o julgamento pelo TRF do PROCESSO: 1041687-08.2019.4.01.0000 PROCESSO REFERÊNCIA: 1035883-44.2019.4.01.3400, AGRAVO DE INSTRUMENTO, com decisão de 21/02/2020) ou até que o Plenário examine o recurso interposto contra o Acórdão 2988/2018-TCU-Plenário (TC Processo 027.914/2013-5) , o que ocorrer por último.'. Requer, de forma cumulativa, 'a modulação dos efeitos da transição entre o antigo e o novo entendimento, conforme implementado no Acórdão 12500/2019-TCU-Segunda Câmara, autorizando este Tribunal a transformar a parcela de opção, carreada para os proventos, derivada da aplicação do art. 193 da Lei 8.112/1990, em Vantagem Pessoal Nominalmente Identificável (VPNI) , a ser absorvida pelos próximos reajustes da categoria, haja vista que a aposentadoria da servidora (...) foi publicada em data anterior à prolação do Acórdão 2988/2018-TCU-Plenário'.
Análise:
11.7.	Conforme já consignado no exame do recurso da Sra. Maria Teresa de Jesus Zaidan, a inativa não faz jus receber a vantagem 'opção' e não convém sobrestar o presente feito até o julgamento do recurso interposto contra os termos do Acórdão 2988/2018-TCU-Plenário nos autos do TC Processo 027.914/2013-5, considerando que a situação tratada no referido processo não guarda relação direta com estes autos, pois naquele discute-se situação específica, envolvendo a interpretação do art. 17 da Lei 10.356/2001 e a concessão da vantagem 'opção' a servidores inativos dos quadros do TCU que preencheram os pressupostos temporais do art. 193 da Lei 8.112/1990 e cumpriram a exigência contida no subitem 9.3.1 do Acórdão 2076/2005-TCU-Plenário.
11.8.	Também não pode ser acolhido o pedido de suspensão da deliberação recorrida em razão do que foi decidido pelo TRF nos autos do processo 1041687-08.2019.4.01.0000, conforme o que consta dos itens 5.4 a 5.9 deste exame.
11.9.	No tocante ao Acórdão 12500/2019-TCU-Segunda Câmara, que deu tratamento diferenciado para a inativa Sandra Helena de Moura Teixeira, ex-servidora do Tribunal Superior do Trabalho - TST, convém mencionar que em razão de recurso movido pelo próprio TST nos autos do TC Processo 028.144/2019-8, requerendo tratamento isonômico quanto ao ato apreciado pelo Acórdão 14557/2019-TCU-Primeira Câmara, este auditor, na sua proposta de encaminhamento do exame do recurso, propôs que seja determinado à Secretaria de Fiscalização de Pessoal - Sefip que adote procedimentos com vistas a rever, de ofício, o ato de concessão de aposentadoria da Sra. Sandra Helena de Moura Teixeira, tratado nos autos do TC Processo 036.620/2018-1, nos termos do art. 260, § 2º, do Regimento Interno deste Tribunal, razão pela qual se entende que uma vez adotado tal procedimento não haverá tratamento mais maleável para a referida inativa que se encontra na mesma situação dos demais aposentados, inclusive do caso concreto deste feito, que tiveram seus atos concessórios julgados irregulares com determinação para a exclusão da vantagem 'opção'.
11.10.	Assim, devem ser rejeitadas as alegações do TRT-10.
CONCLUSÃO
12.	Da análise de mérito, conclui-se que:
não há necessidade de sobrestamento do feito;
o ato ofendeu a EC 20/1998;
não é relevante o argumento de ter havido a incidência da contribuição previdenciária até 28/1/1999;
não houve violação aos princípios da segurança jurídica e da isonomia;
não houve violação ao direito adquirido;
não deve ser feita a modulação dos efeitos do acórdão recorrido. 
12.1.	Por conseguinte, deve-se negar provimento aos presentes recursos.
PROPOSTA DE ENCAMINHAMENTO
13.	Ante o exposto, submetem-se os autos à consideração superior, propondo-se, com fundamento no art. 48 da Lei 8.443/1992:
	a) conhecer dos recursos interpostos, para, no mérito, negar-lhes provimento;
	b) nos termos da Questão de Ordem aprovada na Sessão Plenária de 8/6/2011 (Ata 22/2011) , encaminhar ao Departamento de Assuntos Extrajudiciais da Advocacia-Geral de União (AGU) e à Conjur/TCU as informações necessárias ao acompanhamento do Processo 1041687-08.2019.4.01.0000, em trâmite no TRF-1ª Região;
	c) dar ciência do acórdão que for prolatado aos recorrentes e aos demais interessados, ressaltando-se que o relatório e o voto que o acompanharem podem ser consultados no endereço www.tcu.gov.br/acordaos, no dia seguinte ao de sua oficialização."

8.1. Marlucio Lustosa Bonfim (16.619/OAB-DF) e outros, representando Maria Teresa de Jesus Zaidan.

Procuradora-Geral Cristina Machado da Costa e Silva.

PESSOAL. PEDIDO DE REEXAME EM APOSENTADORIA. CONHECIMENTO. PAGAMENTO DE VANTAGEM ORIUNDA DO EXERCÍCIO DE FUNÇÃO DE CONFIANÇA, CONHECIDA COMO "OPÇÃO". REQUISITOS DE APOSENTADORIA IMPLEMENTADOS APÓS O ADVENTO DA EC 20/1998. IMPOSSIBILIDADE. RAZÕES RECURSAIS INSUFICIENTES PARA ALTERAR MÉRITO DA DELIBERAÇÃO RECORRIDA. NEGATIVA DE PROVIMENTO. CIÊNCIA.

APOSENTADORIA (APOS)

Secretaria de Recursos (SERUR); Secretaria de Fiscalização de Pessoal (SEFIP).

Trata-se de pedidos de reexame interpostos pelo Tribunal Regional do Trabalho (TRT) da 10ª Região e pela ex-servidora Maria Teresa de Jesus Zainda contra o Acórdão 4239/2020-TCU-Primeira Câmara (rel. Ministro-Substituto Augusto Sherman Cavalcanti) , por meio do qual este Tribunal negou registro ao ato de aposentadoria dessa interessada.
2. De início, ratifico o exame de admissibilidade de peça 30 e conheço dos presentes recursos. 
3. No mérito, acolho a instrução da Serur e a adoto como razão de decidir, por seus próprios fundamentos, sem prejuízo das considerações a seguir.
4. Não vislumbro no processo 1035883-44.2019.4.01.3400 motivo bastante para sobrestar a apreciação da aposentadoria da sra. Maria Teresa de Jesus Zainda, pois a decisão ali proferida não é apta a afastar a competência outorgada pela Constituição Federal a este Tribunal de apreciar os atos de aposentadoria para fins de registro. 
5. Esse ponto foi examinado extensivamente no voto condutor do Acórdão 8734/2020-TCU-Primeira Câmara, o qual transcrevo em parte:
"IV.1 - Da tutela de urgência recursal deferida pelo Tribunal Regional Federal da 1ª Região suspendendo o item 9.4 do Acórdão 1599/2019-TCU-Plenário
23.	O Sindicato dos Trabalhadores do Poder Judiciário e do Ministério Público da União no Distrito Federal - SINDJUS/DF ingressou com ação ordinária (1035883-44.2019.4.01.3400) perante a Seção Judiciária do Distrito Federal postulando, em tutela antecipada, a suspensão da aplicação do entendimento firmado no item 9.4 do Acórdão 1599/2019-TCU-Plenário.
24.	O pedido foi indeferido pelo juízo de primeiro grau, sobrevindo recurso de agravo de instrumento interposto perante o Tribunal Regional Federal da 1ª Região, que, monocraticamente, deferiu a tutela recursal de urgência nos seguintes termos:
'Pelo exposto, DOU PROVIMENTO ao agravo de instrumento, para deferindo a tutela provisória recursal, suspender a aplicação do entendimento firmado no Acórdão 1599/2019-TCU-Plenário/TCU de que: 'é vedado o pagamento das vantagens oriundas do art. 193 da Lei 8.112/1990, inclusive o pagamento parcial da remuneração do cargo em comissão ('opção') , aos servidores que implementaram os requisitos de aposentadoria após 16/12/1998, data de publicação da Emenda Constitucional 20, que limitou o valor dos proventos à remuneração do cargo efetivo no qual se deu a aposentadoria'; essa decisão vigorará até o julgamento colegiado deste agravo, ou até eventuais ulteriores decisão ou sentença pelo juízo primitivo' (grifos originais) .
25.	Contra a referida decisão foi interposto agravo regimental pela União, ainda pendente de julgamento pelo órgão colegiado.
26.	De acordo com a recorrente, 'na medida em que a decisão do TRF, ainda que em sede liminar, cassou o Acórdão 1599/2019-TCU-Plenário, devem ser considerados também cassados todos os julgados que o utilizaram ou adotaram seus fundamentos para a decisão (...) '.
27.	O Tribunal de Contas da União é órgão público especializado de auxílio ao Congresso Nacional. Possui estatura constitucional e visa orientar o Poder Legislativo no exercício do controle externo, sem, contudo, subordinar-se a ele. Por isso, possui autonomia, cumprindo-lhe, primordialmente, praticar atos administrativos de fiscalização, tendo a Constituição Federal outorgado-lhe diversas competências para o cumprimento deste mister, inclusive a competência jurisdicional, se se considerar jurisdição todo poder ou autoridade conferida à pessoa, em virtude da qual pode conhecer de certos negócios públicos e os resolver de forma definitiva (in Vocabulário Jurídico, De Plácido e Silva, pág. 466) . Em verdade, segundo consta da ementa do MS 23.550, Redator para o Acórdão Ministro Sepúlveda Pertence (DJ 31.10.2001) , o Tribunal de Contas da União é de 'colorido quase-jurisdicional'.
28.	Não se quer com isso negar o controle jurisdicional dos atos do TCU, tendo em vista o princípio da inafastabilidade do controle jurisdicional, insculpido no artigo 5º, inciso XXXV, da Carta Magna. Ocorre que, mesmo nessas hipóteses, a natureza da decisão do Poder Judiciário é rescindente, mas não substitutiva, porquanto a Constituição e a lei reservaram ao TCU a competência para exercer a jurisdição nos processos que lhe são afetos. É dizer, verificada a ilegalidade, pode o Judiciário cassar a decisão desta Corte de Contas, declarando-lhe a nulidade, mas não determinar que o TCU interprete a lei (ou a Constituição) em um determinado sentido.
29.	Tal entendimento tem acolhida no próprio Supremo Tribunal Federal, sendo suficiente, neste caso, para comprovação do que se afirma, a transcrição do seguinte trecho do voto condutor do acórdão proferido no MS 21.466/DF, Relator Ministro Celso de Mello, in DJ 6/5/1994, com indubitável incidência analógica na espécie:
	'Com a superveniência da nova Constituição, ampliou-se, de modo extremamente significativo, a esfera de competência dos Tribunais de Contas, os quais, distanciados do modelo inicial consagrado na Constituição republicana de 1891 - que limitava a sua atuação à mera liquidação das contas da receita e despesa e à verificação de sua legalidade (art. 89) - foram investidos de poderes mais amplos, que ensejam, agora, a fiscalização contábil, financeira, orçamentária, operacional e patrimonial das pessoas estatais e das entidades de sua administração direta e indireta.
	A essencialidade dessa Instituição, surgida nos albores da República com o Decreto nº 966-A, de 07/11/1890, editada pelo Governo Provisório sob a inspiração de Rui Barbosa, foi uma vez mais acentuada com a inclusão, no rol dos princípios constitucionais sensíveis, da indeclinabilidade da prestação de contas da administração pública, direta e indireta (art. 34, VII, d) .
	A atuação do Tribunal de Contas, por isso mesmo, assume importância fundamental no campo do controle externo e constitui, como natural decorrência do fortalecimento de sua ação institucional, instrumento de inquestionável relevância na defesa dos postulados essenciais - notadamente os da moralidade administrativa e da legalidade - que informam a própria organização da Administração Pública.
	Nesse contexto, o regime de controle externo, institucionalizado pelo novo ordenamento constitucional, propicia, em função da própria competência fiscalizadora outorgada ao Tribunal de Contas da União, o exercício, por esse órgão estatal, de todos os poderes que se revelem inerentes e necessários à plena consecução dos fins que lhe foram cometidos.
	Uma das atribuições constitucionais mais expressivas do Tribunal de Contas da União consiste em apreciar, para fins de registro, a legalidade dos atos concessivos de aposentadoria (CF, art. 71, III, segunda parte) . Essa especial atribuição - que se destina a fazer prevalecer o princípio da legalidade (PONTAS DE MIRANDA, Comentários à Constituição de 1967, com a Emenda nº 1 de 1969', tomo III/261-262, 3ª ed., 1987, Forense) - confere ao Tribunal de Contas um típico poder de controle, na medida em que lhe outorga a prerrogativa de ordenar, ou não, o registro do ato concessivo da aposentação.
	No exercício dessa função constitucional de controle (VICTOR NUNES LEAL, 'Valor das Decisões do Tribunal de Contas', in RDA 12/423) , o Tribunal de Contas da União procede à verificação da legalidade da aposentadoria, e determina - tal seja a situação jurídica emergente do respectivo ato concessivo - a efetivação, ou não, de seu registro.
	Por isso mesmo, o Supremo Tribunal Federal, pronunciando-se sobre o alcance dessa competência, advertiu que o Tribunal de Contas da União, ao desempenhar a relevante atribuição que lhe foi cometida pelo ordenamento positivo, '...só tem uma alternativa: ou julga válida a aposentadoria voluntária nos termos em que foi concedida, ou a julga nula, por ilegal. O que não pode é determinar o registro da aposentadoria em termos diversos dos em que foi ela requerida e deferida...' (MS nº 20.038, Rel. Min. MOREIRA ALVES, in RTJ 80/394, 407) .
	Nada impede, contudo, que o Tribunal de Contas da União, especialmente ante a ampliação do espaço institucional de sua ação fiscalizadora, recomende, em constatando a ocorrência de vício de legalidade no ato concessivo da aposentadoria, que se proceda à correção do defeito jurídico verificado.
	Essa providência, sugerida pelo Tribunal de Contas da União, destina-se, a partir da possibilidade que se enseja ao órgão administrativo de sanar os vícios que infirmam a validade jurídica do ato, a evitar a medida radical da recusa do registro da aposentadoria concedida.
	Mais do que mero poder implícito, essa atribuição decorre de norma expressa de competência que, inscrita no art. 71, IX, da Constituição, autoriza o Tribunal de Contas da União a 'assinar prazo para que o órgão ou entidade adote as providências necessárias ao exato cumprimento da lei, se verificada a ilegalidade' (grifado no original) .
	Se, no entanto, o órgão que proveio o ato juridicamente viciado, agindo nos limites de sua esfera de atribuições, recusar-se a dar execução à diligência recomendada pelo Tribunal de Contas da União - reafirmando, desse modo, o seu entendimento quanto à plena legalidade da concessão da aposentadoria -, ensejar-se-á à Corte de Contas, então, o exercício de sua competência constitucional, cabendo-lhe ordenar, ou não, o registro do ato de inativação.
	Se é certo, portanto - tal como ressalta PONTES DE MIRANDA na análise do poder de controle outorgado ao Tribunal de Contas da União (op. Cit., tomo III/258) -, que 'Todo ato, quer do Poder Executivo, quer do Poder Legislativo, ou do Poder Judiciário, de que resulte despesa, tem de ser conferido com as leis, para que se verifique se alguma das suas cláusulas viola regra de direito cogente', mostra-se irrecusável reconhecer que à Corte de Contas efetivamente assiste a competência para, em não sendo atendida na adoção da medida corretiva por ela alvitrada, recusar-se a promover o registro do ato concessivo de aposentadoria.
	(...) 
	Sendo assim, não há como aceitar a opinião da douta Procuradoria-Geral da República no ponto em que, salientando não competir ao Tribunal de Contas da União '...aposentar o impetrante, pagar-lhe ou mandar que lhe paguem os proventos', propõe que se conceda o writ mandamental '...para determinar àquela Corte de Contas que proceda ao registro da aposentadoria, tal como deferido originariamente pelo órgão competente' (fls. 72) .
	É de acentuar que, mesmo a jurisprudência desta Corte que não admite a conversão em diligência do processo de apreciação da legalidade de aposentadoria (RTJ 80/394) não impõe ao Tribunal de Contas da União - ao contrário do entendimento preconizado no parecer do Ministério Público federal - o registro do respectivo ato concessivo. Fosse isso lícito - mas não o é -, e o Supremo Tribunal Federal substituir-se-ia, de modo absolutamente ilegítimo, ao Tribunal de Contas da União, no exercício de sua competência constitucional.
 (...) ' (grifou-se) .
30.	Não sem razão, aos membros do Tribunal de Contas da União foram atribuídas constitucionalmente as mesmas prerrogativas da magistratura em equiparação com os Ministros do Superior Tribunal de Justiça, in verbis: 'os Ministros do Tribunal de Contas da União terão as mesmas garantias, prerrogativas, impedimentos, vencimentos e vantagens dos Ministros do Superior Tribunal de Justiça, aplicando-se-lhes, quanto à aposentadoria e pensão, as normas constantes do art. 40' (§ 3º do art. 73 da CF/1988) .
31.	Tem-se, assim, que, tal qual os membros do Poder Judiciário, os juízes (Ministros) do Tribunal de Contas da União, no cumprimento de suas atribuições jurisdicionais, estão sujeitos tão somente à lei e ao Direito, sendo a independência funcional um atributo inerente às suas atividades. Desse modo, cabe aos membros deste Tribunal decidir as questões que lhe são submetidas segundo a sua convicção jurídica e de acordo com o princípio do livre convencimento motivado.
32.	De tanto, resulta que, seja pela jurisdição atribuída constitucionalmente ao Tribunal de Contas da União, seja pelas prerrogativas da magistratura de que gozam os membros desta Corte de Contas, a decisão tomada monocraticamente pelo Tribunal Regional Federal da 1ª Região não deve ser compreendida no sentido de que este Tribunal não possa ou esteja impedido de apreciar os processos de sua competência de acordo com a livre convicção dos seus magistrados e que deva obrigatoriamente atuar de acordo com o entendimento que aquela Corte Regional entenda ser o correto.
33.	Há mais.
34.	A técnica de decisão consubstanciada no item 9.4 do Acórdão 1599/2019-TCU-Plenário, concernente à adoção de fixação de entendimento por parte do Plenário desta Corte, encontra-se prevista no Regimento Interno deste Tribunal de Contas da União, notadamente nos seus arts. 16, 17 e 143, in verbis:
'Art. 16. Compete ainda ao Plenário:
V - deliberar sobre propostas de fixação de entendimento de especial relevância para a Administração Pública, sobre questão de direito, que somente poderão ser aprovadas por 2/3 dos ministros, inclusive ministros-substitutos convocados.
Art. 17. Compete à Primeira e à Segunda câmaras deliberar sobre:
 (...) 
§ 2º. Não poderão ser apreciados pelas câmaras os processos que contenham propostas de fixação de entendimento sobre questão de direito em determinada matéria, de determinações em caráter normativo e de estudos sobre procedimentos técnicos, bem como aqueles em que se entender necessário o exame incidental de inconstitucionalidade de lei ou de ato normativo do poder público.
Art. 143. A critério do relator poderão ser submetidos, mediante Relação, ao Plenário e às câmaras, observadas as respectivas competências, os processos:
 (...) 
§ 4º Não poderão constar de Relação os processos que tratem de:
II - proposta de fixação de entendimento prevista no art. 16, inciso V, de determinação de caráter normativo, de suspensão de pagamentos de parcelas de vencimentos, proventos e benefícios e de estudos sobre procedimentos técnicos' (grifos acrescidos) .
35.	De acordo com o regimento, a fixação de entendimento de especial relevância para a administração pública deve se dar exclusivamente sobre questão de direito e possui quórum qualificado para aprovação de 2/3 dos ministros.
36.	Diferentemente da consulta, que possui previsão legal (art. 1º, inciso XVII, da Lei 8.443/1992) , estabelecendo que a sua resposta tem caráter normativo e constitui prejulgamento da tese fixada, tanto para o Tribunal de Contas da União, quanto para os demais órgãos da administração pública, a técnica de julgamento da fixação de entendimento destina-se tão somente a promover a uniformização interna da jurisprudência do Tribunal, que se encontra dividido em duas câmaras de julgamento, além do seu plenário, não possuindo, portanto, nenhuma eficácia extramuros.
37.	Além disso, a fixação de entendimento não dispõe de efeito vinculante, seja internamente, seja em relação aos demais órgãos da administração pública. Aliás, não há no âmbito do TCU nenhum tipo de processo de natureza objetiva, com efeito vinculante e eficácia erga omnes.
38.	De tanto, resulta ser manifestamente equivocado o entendimento do recorrente no sentido de que a suspensão do item 9.4 do Acórdão 1599/2019-TCU-Plenário pelo TRF da 1ª Região teria tornado insubsistentes todos os julgados que o utilizaram ou adotaram seus fundamentos para a tomada de decisão.
39.	Em boa verdade, considerando-se tudo que já foi exposto, a suspensão da aplicação do entendimento fixado no item 9.4 do Acórdão 1599/2019-TCU-Plenário, além de se encontrar restrita ao processo e ao ato impugnado judicialmente, não tem nenhuma consequência prática, na medida em que a Constituição Federal assegura aos membros do Tribunal a independência funcional e a prerrogativa de proferir seus votos de acordo com suas próprias convicções. 
40.	É dizer, havendo ou não a fixação de entendimento acerca de determinada matéria de direito, ainda assim cada Ministro do Tribunal tem o poder-dever de proferir motivadamente o seu voto nas questões que lhe são submetidas de acordo com a sua compreensão do Direito, cabendo ao Poder Judiciário exercer o controle último das decisões desta Corte de Contas unicamente sob o aspecto da legalidade, cassando ou não a decisão proferida, sob pena de violação do princípio constitucional sensível da independência e da harmonia entre os poderes.
41.	À luz, portanto, do ordenamento constitucional vigente, a decisão monocrática proferida pelo TRF da 1ª Região não dispõe do alcance pretendido pelo recorrente e não pode ser compreendida no sentido de que os Ministros deste Tribunal estariam impedidos de apreciar os processos que lhes são submetidos de acordo com as suas próprias convicções sobre a matéria."
6. A aposentadoria da servidora foi considerada ilegal em decorrência da inclusão da retribuição parcial paga ao servidor efetivo ocupante de função de confiança, no montante atual de R$ 1.939,89, em afronta ao § 2º do art. 40 do texto constitucional:
"Art. 40. Aos servidores titulares de cargos efetivos da União, dos Estados, do Distrito Federal e dos Municípios, incluídas suas autarquias e fundações, é assegurado regime de previdência de caráter contributivo e solidário, mediante contribuição do respectivo ente público, dos servidores ativos e inativos e dos pensionistas, observados critérios que preservem o equilíbrio financeiro e atuarial e o disposto neste artigo.
 (...) 
§ 2º Os proventos de aposentadoria e as pensões, por ocasião de sua concessão, não poderão exceder a remuneração do respectivo servidor, no cargo efetivo em que se deu a aposentadoria ou que serviu de referência para a concessão da pensão."
7. Veja-se que a vantagem impugnada, conhecida como "opção", possui caráter propter laborem e somente pode ser carreada para os proventos de aposentadoria se houver expressa autorização legal - o que não mais existe desde a revogação do art.193 da Lei 8.112/1990 pela Medida Provisória 831, de 18/1/1995. E, desde 16/12/1998, a Constituição Federal limitou os proventos de aposentadoria à remuneração do cargo efetivo.
8. É dizer, a retribuição pelo exercício da função de confiança, seja paga de forma integral ou parcial, não integra a remuneração do cargo efetivo pois, uma vez afastado o servidor da função, cessados ficam os pagamentos. No caso da servidora, desde 1996 não recebia a vantagem, de modo que a inclusão da rubrica nos proventos de aposentadoria consistiu num acréscimo à remuneração da atividade, em violação à regra constitucional citada. 
9. Ainda que a servidora ocupasse função de confiança ao longo de toda sua vida funcional (o que ocorreu apenas até 1996) e houvesse feito uso da faculdade prevista no § 2º do art. 4º da Lei 10.887/2004 ("§ 2º O servidor ocupante de cargo efetivo poderá optar pela inclusão, na base de cálculo da contribuição, de parcelas remuneratórias percebidas em decorrência de local de trabalho e do exercício de cargo em comissão ou de função comissionada ou gratificada... omissis ...") , de modo a contribuir sobre a rubrica em tela, seus proventos somente seriam impactados se calculados com base na média das remunerações (que serviram de base de cálculo para as contribuições previdenciárias) . E, ainda assim, não poderiam superar o valor da última remuneração, consoante limitação imposta pelo texto constitucional.
10. Ocorre que a servidora se aposentou com paridade em relação à última remuneração, não contribuiu sobre a retribuição da função de confiança desde o advento da EC 20/1998 e vem recebendo acima da remuneração do cargo efetivo o montante de R$ 1.939,89 mensalmente, sendo certo que o exercício passado de funções já lhe assegura, há muitos anos, a percepção da vantagem dos "quintos", no montante atual de R$ 2.984,45. Acrescer ainda a vantagem relativa ao exercício da função de confiança, paga apenas ao servidor que nele se encontra, constitui verdadeiro bis in idem, para além da inconstitucionalidade apontada, e afronta os princípios da moralidade, razoabilidade e legalidade.
11. Não vislumbro violação ao princípio da segurança jurídica, uma vez que o ato de aposentadoria da interessada somente se aperfeiçoaria com o registro por parte do Tribunal de Contas da União, o que não chegou a ocorrer. Por essa mesma razão, é incorreto invocar direito adquirido, pois os proventos eram pagos a título precário, já que o ato de inativação não fora registrado. 
12. O princípio da isonomia - a saber, considerar legal seu ato de aposentadoria, a exemplo do que ocorreu com outros servidores anteriormente - não pode ser usado como pretexto para se continuar praticando atos administrativos que não observam o texto constitucional e causam grave lesão ao contribuinte e ao conjunto de servidores que custeiam o regime próprio de previdência. Não há, portanto, isonomia no erro ou na ilegalidade.
13. Na verdade, haveria violação ao princípio da isonomia se fosse dado ao servidor que não contribuiu sobre a retribuição pelo exercício de função de confiança desde 16/12/1998 carreá-la para os proventos de aposentadoria, em excesso à remuneração do cargo efetivo, ao passo que o servidor que tenha optado por recolher contribuição previdenciária sobre a parcela não pode perceber proventos superiores à última remuneração.
14. O juiz deve formar sua convicção a partir da lei, em sentido amplo. O art. 40 da Constituição Federal é cristalino quanto à impossibilidade de se pagarem proventos em valores superiores à última remuneração do cargo efetivo. O art. 193 da Lei 8.112/1990, do qual se poderia eventualmente extrair uma interpretação autorizadora para o pagamento da rubrica "opção" para os inativos, foi revogado em 19/1/1995.
15. Também não há que se falar em modulação no caso concreto, já que o ato de aposentadoria não chegou a ser aperfeiçoado. Modulação somente seria eventualmente cabível se se tratasse da correção, à luz das regras constitucionais, dos proventos de aposentadoria já registrada.
16. Feitas essas considerações, acompanho os pareceres pelo conhecimento do presente pedido de reexame e negativa de provimento
Diante do exposto, VOTO por que o Tribunal adote a deliberação que ora submeto a este colegiado.
 
TCU, Sala das Sessões Ministro Luciano Brandão Alves de Souza, em 1 de setembro de 2020.
BENJAMIN ZYMLER 
Relator